臺灣臺北地方法院民事判決　　　　　　　　　　　　九十二年度訴字第五一七四號
　　原　　　告　庚○○
　　　　　　　　　　　　　指定丙○○○：台北市○○○路○段二三三巷三一號十
　　訴訟代理人　李進成律師
　　訴訟代理人　黃勝文律師
　　被　　　告　展望建設股份有限公司
　　法定代理人　丁○○
　　被　　　告　乙○○
　　右二人共同
　　訴訟代理人　黃啟倫律師
當事人間返還價金事件，本院於民國九十三年五月二十四日言詞辯論終結，判決如下
：
    主  文
被告展望建設股份有限公司應給付原告新台幣柒拾壹萬元及自民國九十二年十月二十
三日起至清償日止按年息百分之五計算之利息。
被告乙○○應給付原告新台幣壹佰零捌萬元及自民國九十二年十月二十三日起至清償
日止按年息百分之五計算之利息。
訴訟費用由被告展望建設股份有限公司負擔十分之四。餘由被告乙○○負擔。
本判決第一項，於原告以新台幣貳拾萬柒仟元供擔保後，得假執行；但被告展望建
設股份有限公司以新台幣柒拾壹萬元為原告預供擔保，得免為假執行。
本判決第二項，於原告以新台幣拾陸萬元供擔保後，得假執行；但被告乙○○以新
台幣壹佰零捌萬元為原告預供擔保，得免為假執行。
    事  實
甲、原告方面：
壹、聲明：
先位聲明：
一、原告與被告乙○○於民國九十一年十二月二十四日就台北市○○區○○段一小段
    第一八一號土地應有部分之買賣契約應予撤銷。
二、原告與被告展望建設股份有限公司於民國九十一年十二月二十四日就台北市○○
    區○○段一小段第一八一號土地上金鑽新第新第來亨NO59，建照號碼台北市工務
    局建照執照九一建字第三０二號Ｇ樓第五樓房屋買賣契約應予撤銷。
三、被告展望建設股份有限公司應給付原告新台幣柒拾壹萬元，及自起訴狀繕本送達
    之翌日起至清償日止，按年息百分之五計算之利息。
四、被告乙○○應給付原告壹佰零捌萬元，及自起訴狀繕本送達之翌日起至清償日止
    ，按年息百分之五計算之利息。
五、原告願供擔保以代釋明，請求准予宣告假執行。
六、訴訟費用由被告負擔。
備位聲明：
一、被告展望建設股份有限公司應給付原告新台幣柒拾壹萬元，及自起訴狀繕本送達
    之翌日起至清償日止，按年息百分之五計算之利息。
二、被告乙○○應給付原告壹佰零捌萬元，及自起訴狀繕本送達之翌日起至清償日止
    ，按年息百分之五計算之利息。
三、原告願供擔保以代釋明，請求准予宣告假執行。
四、訴訟費用由被告負擔。
貳、陳述：
一、原告於民國九十一年中旬，參觀被告所興建坐落台北市○○區○○段一小段第一
    八一號土地應有部分及其上「金鑽新第新第來亨NO.59日式精品小豪宅」，因見
    樣品屋上下兩層十分寬敞，加上售屋小姐告知公司會為客戶興建夾層，因認對於
    單身生活十分理想，於九十一年九、十月間與被告展望建設股份有限公司（以下
    簡稱為展望公司）及乙○○簽訂房屋及土地買賣契約書，購買該建物Ｅ棟第一樓
    房屋，總價金共計新台幣（下同）伍佰陸拾捌萬元，並已支付約肆拾萬元。同年
    十一、二月間，原告請設計師準備室內裝潢，經設計師告知，夾層屋為違建會被
    拆除，原告恍然大悟，認為被騙，向當初售屋小姐要求退屋。售屋小姐稱不能退
    屋，並轉而介紹同建案另一室內樓層五米五之Ｇ棟，並說「五米五高度夠高可以
    蓋夾層，交屋時會蓋夾層給你，不會被拆保證合法，如果會被拆就不會蓋改給妳
    ，換五樓絕不會有問題，請原告放心」等承諾。原告認為被告既不願退屋，但可
    以換到合法夾層的五樓，與原告當初購買時意在購買住宅及可合法加蓋夾層之意
    願相符，也只好接受，原Ｅ棟第一樓土地房屋買賣契約遭被告收回，另於當天即
    九十一年十二月二十四日直接與被告展望公司及乙○○簽訂房屋、及土地買賣契
    約書（原證一、原證二），購買同建物「金鑽新第新第來亨NO.59日式精品小毫
    宅」之Ｇ棟第五樓房屋（以下簡稱系爭房屋），及坐落台北市○○區○○段一小
    段第一八一號土地之應有部分（以下簡稱系爭土地），總價共計陸佰貳拾捌萬元
    （房屋部分為壹佰捌拾捌萬元、土地部分為肆佰肆拾萬元），並已支付壹佰柒拾
    玖萬元（起訴書誤載為壹佰陸拾柒萬元）。
二、當初原告看屋時，樣品屋有大、小兩間，因小間的面積太小，故原告不考慮小間
    的，只考慮大間的樣品屋，大間的依據現場銷售人員及散發之廣告資料，均保證
    登記面積雖約為八、九坪，但蓋夾層實際可使用到十五、十六坪，該建案所售大
    致分為大、小兩種規格。因樣品屋寬敞，原告滿意而下訂。事後由Ｅ棟換屋為Ｇ
    棟時，售屋小姐亦告訴原告所換之Ｇ棟第五樓房屋，房屋面積雖登記為八．八坪
    ，但實際平面含上下兩層，共可使用十六坪，且自備款只需支付壹佰捌拾玖萬元
    ，其餘之百分之七十價款，共肆佰拾玖萬元，可向銀行貸款，並稱貸款利率只
    有百分之二．八五。原告於是就原來Ｅ棟第一樓房屋，總價金共計伍佰陸拾捌萬
    元，補Ｇ棟第五樓房屋，總價金共計陸佰貳拾捌萬元之差額而換屋完成。詎料嗣
    後原告要求被告展望公司提供房屋建照水電配置圖，供設計師參考以進行裝潢時
    ，展望公司非但遲遲不願提供，且催促原告前往銀行辦理對保等貸款手續，原告
    發覺有異，經再三比對相關資料，方知悉被告公司所宣稱之房屋各種買賣及貸款
    條件均與實際狀況不同，且從報章雜誌之報導，五樓夾層屋亦係違法行徑。該公
    司曾經公平交易委員會多次糾正，竟仍一再以相同手法誘騙消費者，其與原告間
    之買賣契約顯然有詐騙或違約之情形。
三、按系爭土地買賣契約書第九條約定：「二、本契約不得單獨成立，應與第一條第
    二款所稱房屋、車庫之預定買賣契約及其附件共同簽署，並應併同履行始生法律
    效力，其解除時亦同」。是兩造間之法律關係，所有關於履行，債務不履行，有
    無得撤銷等情事，其效力均依約定共同發生或消滅，是乃學說上之「契約之聯立
    」，首應揭明。
　  今第公司前因廣告不實，違法出售夾層屋等案件（同樣為新第來亨系列，為被告
  　展望公司之前身），經公平交易委員會處分共計四次（原證三），至於被告展望
    公司因未提供客戶充分之契約審議期間而遭受處分，則至少有二件，且其中之九
    十二年八月十四日第六一四號決議，即為本案之買賣標的（原證四）。被告公司
    雖於前揭二案件中，經公平委員會審議認為就夾層屋部份因證據不足，而並未予
    以處分。但查，被告公司於現場所搭設之樣品屋，係以夾層屋之形式所建，而所
    散發之廣告傳單上以「漂亮２加１」、「精品１加１房」、「一坪價格可使用二
    倍超值坪數」等文字（原證五），且圖片並均以夾層圖片為示範，另由被告所附
    錄於契約書中之平面圖以觀，將系爭建物分為上、下層（原證六），確實表明所
    出售之房屋可供夾層屋之使用。公平會雖因證據不足而未就出售不合法夾層屋予
    處分，然被告以夾層屋為招徠消費者之手段，要無庸疑。
　  又兩造間之房屋買賣契約書內第二條約定：本房屋面積共計二九．０九平方公尺
    （八．八坪），包含主建物面積計十三．九五平方公尺，附屬建物四．六平方公
    尺，共用部份面積十．五四平方公尺．．．。然依現場銷售小姐多方保證，日後
    交屋時，可如樣品屋一般施作夾層，面積足供住家使用。惟據原告嗣後於九十二
    年八月間（因被告一直不願讓原告進入看屋）至現場頂樓平台所目測，系爭建物
    之室內面積狹小，與前揭約定相去甚遠，根本不到樣品屋的三分之二。
四、被告公司一再使用相同之手法，使他人與之為交易，原告所得主張之法律上權利
    爰說明如後：
（一）先位聲明部份：
  １、按原告係初次購屋，此可從原告從未有不動產之登記可稽。此次購屋因深受原
      告廣告傳單之影響，不知建商善用不實廣告之伎倆。且依公平會之處分書可知
      ，被告並未給予原告適當期間以審閱契約內容，依公平交易法第二十四條之規
      定乃顯失公平之行為。故而被告公司與原告締結契約之法律行為，不論第一次
      或第二次均係乘原告之輕率、無經驗而使為財產上之給付約定，該當民法第七
      十四條之暴利行為，依當時情形顯失公平。
　２、被告確實以夾層屋為號召，事後更是以ＲＣ結構施作夾層：
　　　按被告之售屋小姐當初遊說原告接受轉購Ｇ棟五樓時，係稱五樓作夾層當然合
 　 　法，且屆時建商會做好夾層後，再交付與原告。原告提起本件訴訟之後，發覺
　　　被告業已將夾層做好，且是以ＲＣ結構施作，現並另行將系爭房地以待銷產品
　　　推銷出售，此部分見之前於九十二年十二月二日書狀中所附之錄音帶及譯本，
　　　在在足以說明，迄今被告之現場銷售人員己○○（本名為郭麗玲）小姐仍然以
　　　同樣之說詞，向消費者推銷此一不合法之夾層屋，且信誓旦旦稱：「樓上的部
　　　分是我們做好給你．．．那這樣就沒有所謂的合不合法的問題出來，如果會被
　　　拆掉，我們就不會給你了。」等語，與證人戊○○之證詞一致，可知當初確實
　　　銷售人員亦如此推銷。故被告對於Ｇ棟五樓根本並未取得合法建造夾層之執照
　　　，其對消費者謊稱當然合法，目的在誘使消費者陷於錯誤，並進而為買賣契約
　　　之簽訂。原告因無經驗而誤信其言。
　３、被告未給客戶契約審閱權，即便遭公平會處分後，至今亦然：
　　　目前售屋小姐己○○（即郭麗玲）除上開表示Ｇ棟五樓夾層合法外，其推銷該
　　　屋方式尚包括：坪數誇張上下共可使用十四坪。合約書不能讓客戶帶回去看，
　　　合約書要放在公司直接簽約（不給客戶契約審閱權），詳如錄音譯本。故被告
　　　公司即便遭公平會處分在案，仍以同一手法繼續行銷誤導客戶，可知原告當時
　　　確實因無經驗而受騙。
　４、被告行為，業已違反公平交易法第二十四條之規定：
  　　按公平交易法第二十四條規定：「除本法另有規定者外，事業亦不得為其他足
    　以影響交易秩序之欺罔或顯失公平之行為。」所稱交易秩序係指符合善良風俗
      之社會之社會倫理及效能競爭之商業競爭倫理之交易行為。判斷「足以影響交
      易秩序」時，應考量是否足以影響整體交易秩序，或有影響將來潛在多數人效
      果之案件。而所謂「顯失公平」係指以顯失公平之方法從事競爭或商業交易者
      ，如具有市場資訊優勢地位之事業，利用交易相對人之資訊不對等或其他交易
      上相對弱勢地位，從事不公平交易行為。公平交易委員會對此明確表明預售屋
      之交易，於收受定金或簽約前，未提供客戶充分之契約審閱期間，至少五天，
      即屬於顯失公平之行為，而違反第二十四條之規定。此有起訴狀所附原證四之
      公平交易委員會處分書（公處字第九二一四七號）所揭櫫關於被告本件案件之
      銷售行為，「未提供客戶充分之契約審查期間，為足以影響交易秩序之顯失公
      平行為，違反公平交易法第二十四條規定。」並處罰新台幣一百五十萬元罰鍰
      在案。
　５、故被告執其事先單方定型化契約書條款，即房屋買賣契約書第二十四條第五項
  　　項：「本契約書簽訂前，買方已攜回審閱五天以上（少於五天者係自認無異議
  　　），並經買方詳實明確審閱後，確認本約各項條款其權利與義務之規範。」除
　    與事實不符及公平會上開處分不符外，其此一主張本即利用原告須於給付定金
      或簽約後，始得知悉之資訊不對等地位，致使原告無法依其意願修訂契約內容
      。故被告所主張，若予以採納，則所謂契約審閱期間之意義，必將形同虛設，
      毫無實質意義。
　６、被告又另以原告曾經與之簽訂二次買賣契約之事實為由，主張原告「業已仔細
  　　且謹慎審酌契約書．．．云云」，亦屬荒謬之主張。蓋以，原告原先購買Ｅ棟
　    一樓時，即係因為並無充分時間審閱契約書，故而不知夾層屋為違法之建築，
      經室內設計師告知後，方始知曉，然而被告當時不願退還已收之價金，竟另再
　　　編織謊言，稱五樓為挑高五米五，作夾層當然是合法，建商會將室內部分之夾
  　　層做好後交屋給原告。原告當時受制於業已交付價金，擔心平白遭受沒收之損
    　失，不得已聽從建商業務員之遊說，將買賣標的物改為Ｇ棟五樓，且因售屋小
      姐保證不會被拆保證合法之下，證人戊○○於鈞院到庭結證時亦證實售屋小姐
      不同意退錢及保證Ｇ棟五樓作夾層「很合法」，此也其證詞可憑。可知原告乃
      因無奈又無經驗而依從，故被告所辯自無可採。
　７、被告以此一事實，意圖混淆視聽，然而買賣關係之締結，係出於原告未曾確實
  　　審閱契約書所致，雖嗣後因不得已而協議變更標的物，惟於定約之始，係基於
  　　顯失公平之交易則無庸置疑。變更標的物或另簽訂新契約書，要不過是原告受
　    制於已簽訂契約書後任被告擺佈的結果（否則其為何不願退錢？）；且就法律
      關係而言，兩造間之買賣契約關係仍自始延續，並未因買賣標的變更而有不同
      。雖有二份契約書，但卻僅有一個買賣契約關係。
　８、故原告爰依前揭規定，訴請鈞院撤銷兩造間之買賣契約行為，判決如先位訴之
  　　聲明第一、二項將兩造間之買賣契約撤銷，並請求依民法第一百一十三條回復
    　原狀，返還已給付之買賣價金，如先位訴之聲明第三、四項，應屬有理。
（二）備位聲明部份：
  　　如鈞院審認被告之行為，尚未足以構成暴利行為，惟被告之行為業已該當：
　１、民法第九十二條之詐欺行為，此有最高法院九十二年台上字第一三七０號判決
  　　（原證七）及九十年台上四七五號判決（原證九第三則判決）所示之法律上意
　  　見足憑，原告得撤銷意思表示。因夾層合法性之瑕疵無法補正，故有給付不能
  　  及給付遲延之債務不履行責任，原告得依民法第二百二十七條第一項、第二百
      二十六條第一項及第二百五十六條之規定解除契約，此有最高法院九十二年台
      上字第一三七０號判決（原證七）法律意見足憑。民法第三百五十四條瑕疵擔
      保責任，原告依民法第三百五十九條解除契約，亦有最高法院九十二年台上字
      第一三七０號判決（原證七）及九十年台上一五七二號判決（原證九第一、二
      則判決）所示法律上意見可資參照。
　２、原告前以律師函為解除之意思表示（原證八），爰以起訴狀之送達另依民法第
  　　一百十六條為撤銷兩造間買賣契約之意思表示，並依民法第一百一十三條之規
    　定，請求如備位訴之聲明第一、二項之返還買賣價金。
  ３、按企業經營者應確保廣告內容之真實，其對消費者之義務不得低於廣告之內容
      。為消費者保護法第二十二條所明定，且出賣人對於買受人應擔保其物依第三
      百七十三條之規定危險移轉於買受人時，無滅失或減少其通常效用，或契約預
      定效用之瑕疵，民法第三百五十四條定有明文。兩造間之買賣契約雖約定主建
      物面積．．．等，但實際上室內面積，根本無從擺設如被告廣告所提供之平面
　    圖所示之床鋪及沙發椅等設備，嚴重影響建物之使用。該平面圖係經附入契約
      書，應認係契約之一部分，縱被告否認該平面圖係契約之一部分，然該平面圖
      係被告於現場散發之廣告傳單之一，依前揭消保法第二十二條之規定，仍應認
      該平面圖係被告所應負擔之最低義務之標準。被告無法提供足以達到最低義務
      標準，即契約所定效用之建物，係屬給付不能及給付不完全，且係無從補正（
      買賣標的物為特定物），原告即得依債務履行及物之瑕疵擔保請求權，依法解
      除契約。
　４、又被告所廣告之內容雖未使用「夾層屋」、「樓中樓」．．．等以往案例常見
　　　之名詞，然而，其廣告傳單上以「漂亮２加１」、「精品１加１房」、「一坪
　　　價格可使用二倍超值坪數」等文字，且圖片並均以夾層圖片為示範，是其所廣
  　　告傳遞之訊息，顯然與夾層屋並無相異，被告之建築執照上，並未將夾層部分
    　申報作為合法面積之一部分，原告當然無從依法增設合法之夾層。原告爰依民
      法第三百五十九條之規定：以本起訴狀之送達為解除契約之意示表示送達，解
      除兩造間之買賣契約，並依民法第二百五十九條之規定，請求被告二人將已給
      付之價金回復原狀，返還原告。類似案件，資有最高法院如原證九號之判決要
      旨在案，爰提呈供鈞院參酌。
　５、被告確實以夾層屋為號召，並向原告表示保證Ｇ棟五樓施作夾層合法，事後更
　　　是以ＲＣ結構灌作夾層，且被告雖遭公平會處分在案，目前售屋小姐己○○（
　　　即郭麗玲）除表示Ｇ棟五樓夾層合法外，其尚稱坪數上下共可使用十四坪。合
　　　約書不能讓客戶帶回去看，合約書要放在公司直接簽約。（不給客戶契約審閱
　　　權。）等等，　故被告一再誘使消費者陷於錯誤，並進而為買賣契約之簽訂。
　　　諸此已如前述。
  ６、矧且鈞院前履勘現場時，業已查明系爭房屋內之夾層係以ＲＣ結構施作，顯然
　  　係被告於結構體完成後，為符合當初銷售之承諾所自行加蓋。對於被告展望公
  　　司以合法夾層之詞，誘使原告改買系爭建物之手法，彰彰甚明，無可置疑。被
  　　告對此仍執兩造間之定型化契約內條款，冀圖脫免其民事上責任，原告於審理
  　　中業曾提具書狀駁斥，爰再補充說明如後諸點：
  （１）誠如被告所稱，自民國八十六年間爆發夾層屋事件之新聞至今，社會及媒體
  　  　確實有過不少報導，然而，所謂新聞報導並非教學節目，不在提供正確答案
    　　，只在報導問題，甚且還有工商日報報導稱「無庸擔心建照的合法性問題，
    　　承購戶仍可自行委託營造廠商進行二次施工，外推陽台並施作夾層．．．」
　      （詳被告九十三年一月十二日所提被證九號台灣高等法院九十二年度上字第
        二一九號民事判決第五頁（五）以下之簡報資料）。連記者報導都會有此似
　　　　是而非的說法，要求一般民眾都會對夾層屋有正確的認識，難道不是強人之
  　　　所難？
  （２）尤有甚者，自八十六年以來，試問社會上夾層屋之興建與銷售，焉有稍減？
        正因為被告公司一再以似是而非的論調欺騙社會大眾，方使夾層屋得以低坪
        數高價位，繼續為建商獲取暴利。如果夾層屋所有民眾都能有正確認知，建
        商會以此為賣點推銷其產品乎？時至今日，建商仍然以夾層屋為賣點，大行
        其道。何因以致？
  （３）違法的預售屋，竟然可以一再橫行於社會，身為維護正義最後關口的法院，
  　  　能不明確提供社會大眾之正確認知，讓心存僥倖的建商繼續為自身利益而欺
    　　騙社會大眾嗎？以被告歷次書狀所答辯之意涵，一再意欲誤導鈞院相信「原
      　告於明知夾層屋為違法，而仍願以身試法購買不合法之商品，而法院於審理
    　　案件時，對於建商出售違法商品，仍應受到法律之保障。只因為契約自由」
      　之訊息，試問法律屬專業，一般社會大眾對契約審閱權尚屬模糊，對厚厚的
　　　　一本定型化契約又能吸收多少，答案實毋庸贅言。即便就本件各案，被告並
  　　　未提供契約給原告契約審閱，事後又因售屋小姐不同意退錢及再次以五米五
    　　作夾層保證合法不會被拆之騙詞，絕非原告於明知夾層屋為違法，而仍願以
      　身試法購買不合法之商品。
 （４）本件不論於被告所散發之廣告傳單上，或以系爭建物現場實際情形，被告所
    　　出售之商品為夾層屋，不容置疑。且被告係將夾層建造完畢後，方始交付與
    　　買受人，縱然契約書上並未明文書寫，但標的物之現況業已足以證明，被告
    　　以出賣人之地位，所欲交付之買賣標的物，為夾層屋。
  ７、按最高法院九十年台上第四七五號判決「依建築法第二十五條第一項、第三十
      條及第三十九條之規定建築物如需興建夾層，須於申請建築執照時即提出申請
      ，並需經審查許可，否則即應於法定容積率之內依法申請辦理變更設計。倘建
      築物夾層未經申請主管機關審查合格，而係購屋者於建商取得建物使用執照交
      屋後，始擅自以二次施工之方式所加蓋，即可能因違反建築法第七十三條之規
      定，而受同法第九十條之處分。上訴人在申請建造執照時，並未為任何夾層設
      計之申請，竟藉由上開廣告、海報及自由時報之報導等不實文字，佐以夾層屋
      之彩色照片，吸引消費者購買系爭建物，其明知建造執照未獲興建夾層之許可
      ，又隱匿前述重大影響消費者權益事項，已足使消費者誤認系爭建物於交屋時
      或交屋後逕行二次施工，即可合法設計夾層之使用空間，並可以較低之價格購
      買較多之坪數等，顯然在廣告上故為虛偽不實及引人錯誤之表示」。又最高法
　　　院九十二年台上字第一三七０號判決：「上訴人主張其意在購買住宅及可合法
　　　增建之夾層屋，因認系爭建物之屬性相符，始決定買受云云，似見系爭建物之
  　　用途及可否合法增建夾層，連同基地之完整權利，均屬系爭建物及土地買賣交
    　易上之重要事項。倘被上訴人明知系爭建物非住宅，又不能作合法夾層使用，
      竟仍為不實廣告之銷售行為，並於定型化契約中僅記載未以之為附件之台北市
      政府核淮投資興建興雅市契約書作為基地之相關約定，致使上訴人就上開交易
      上之重要事項發生錯誤，進而為買受之意思表示，能否謂非民事上詐欺？亦非
      無疑。次按因可歸責於債務人之事由，致為不完全給付者，債權人得依關於給
      付遲延或給付不能之規定行使其權利，並得於有給付不能之情形時，解除契約
      ，此觀民法第二百二十七條第一項、第二百二十六條第一項、第二百五十六條
      等規定即明。又物之出賣人，對於買受人應擔保其物交付於買受人前，無減少
      其通常效用或契約預定效用之瑕疵，否則買受人得解除其契約，同為民法第三
      百五十四條、第三百五十九條所明定。本件上訴人所買受之系爭建物，苟有不
　　　能作住宅使用及不得合法增建夾層之瑕疵，且似已無法補正，倘認上訴人撤銷
  　　買賣之意思表示不生效力，其以系爭建物具有通常效用或契約預定效用之瑕疵
    　，而此項瑕疵已無法修復或補正為由，於八十六年十月七日以郵局一八八六號
      存證信函所為解除契約之意思表示，能否謂仍不生解約之效力？非無研求之餘
      地」。
　８、故被告並未於建造執照上，取得日後可合法加蓋夾層之許可，卻先於簽訂契約
　　　前向原告謊稱可合法增設夾層，其行為顯然乃對於產品之品質、功能、價值．
  　　．．等重要部份為不實之說明，原告當初購買時意在購買住宅及可合法加蓋夾
    　層之意願，已遭欺騙，應屬於民法第九十二條第一項因受詐欺而為意思表示，
      自得依法撤銷，並請求回復原狀。退萬步言，縱鈞院認被告之行為尚未符詐欺
      之要件，然被告以夾層屋為買賣標的至為明顯，此一不合法之契約標的，係無
      從補正其夾層之合法性，故有給付不能及給付遲延之債務不履行責任，原告得
      依民法第二百二十七條第一項、第二百二十六條第一項及第二百五十六條之規
      定解除契約，此有上開最高法院九十二年台上字第一三七０號判決（原證七）
      法律意見足憑；其情形又有民法第三百五十四條瑕疵擔保責任，原告亦得依民
      法第三百五十九條解除契約，此有最高法院九十二年台上字第一三七０號判決
      （原證七）及九十年台上一五七二號判決（見原證九第一、二則判決）所示法
      律上意見足憑。故原告自得解除買賣契約於法有據，並得請求依民法第二百五
      十九條回復原狀。尤其九十年台上字第一五七二號判決中，該判決尚屬建商未
      承諾代為施作夾層，最高法院都認為該房屋具有不能補正之瑕疵，買受人得依
      瑕疵擔保請求權，解除買賣契約，何況本件是被告已代為施作夾層，而且是以
      ＲＣ結構施作，故原告主張解除應屬有理。
五、前揭二項法律上之主張，爰請鈞院審酌於其中擇一作為肯認原告所主張之依據。
    是即屬於學說上之選擇客觀合併。
參、對被告抗辯所為之陳述：
一、按被告買賣契約書第二十四條之內容，依消費者保護法第十二條第二項第三款之
    規定，顯然契約之主要權利義務因受條款之限制，致契約之目的難以達成，故依
    該條即應推定為顯失公平（十二條第二項第三款），再依同條第一項之規定，應
    屬無效。說明如次：
（一）被告於言詞辯論時一再舉買賣契約書第二十四條之內容，並強調經原告簽名在
      契約上，藉以排除其依消費者保護法第二十二條應負廣告內容之真實性義務。
      惟查，現今資訊爆炸的時代，讓現代人無時無刻莫不處在廣告的氛圍中，可知
      廣告的強大威力。
（二）被告經營建築業，以強勢廣告灌輸消費者以「多變空間」、「靈活運用」，以
      及不需承擔太多建築坪數購買成本‧‧‧等，讓消費者接受其夾層屋產品具有
      此類優點，進而引起消費者購買慾。從其不斷被檢舉廣告不實（均因出售夾層
      屋），然而卻仍同時不斷繼續出賣夾層屋以牟取暴利之情節，可以得知，在台
      灣現實社會環境中，商業廣告的傳播威力，與執法機關之無力彰顯公權力，二
      者如何懸殊。
二、被告之廣告所傳播的，盡皆是自己商品的優點，且不斷的隱飾其缺點。且所謂商
    品之缺點，率多需要具備一定專業知識或經驗者方能發覺，對於一般消費者而言
    ，與建商在交易過程中，雙方的資訊是處在極端不平等的地位。在本案，建商以
    強大的廣告威力銷售夾層，灌輸消費者接受夾層屋的好處，然而又一方面，在實
    際交易中，以定型化契約條款，層層脫免自己在法律上的義務。此乃為何契約書
    中的定性化契約條款，特別要消費者於其免責條款後簽名。然而如若於定型化契
    約條款簽名，就可認定消費者已經明白並應允接受其內容，則消費者保護法必將
    因而形同虛設。是以，同法特於第十一條、第十二條規定定型化條款應本乎平等
    互惠之原則，且不能違背誠信原則，如契約之主要權利義務因受條款之限制，致
    契約之目的難以達成，即應推定為顯失公平（十二條第二項第三款）。按原告既
    以意在購買住宅及可以合法增建夾層屋，因認系爭見物屬性相符，始決定買受，
    故可合法增建夾層否，乃交易重要事項（參九十二年台上字第一三七０號判決）
    ，被告以契約第二十四條意圖免除其責任，則依消費者保護法第十二條第二項第
    三款之規定，顯然契約之主要權利義務因受條款之限制，致契約之目的難以達成
    ，故依該條即應推定為顯失公平（十二條第二項第三款），再依同條第一項之規
    定對消費者顯失公平者，無效。
肆、證據：
原證一：土地買賣契約書影本一份。
原證二：房屋買賣契約書影本一份。
原證三：公平交易委員會議議案共四則。
原證四：公平交易委員會函影本一份。
原證五：廣告傳單影本一份。
原證六：平面圖集影本一份。
原證七：最高法院九十二年度台上字第一三七０號判決影本一份。
原證八：律師事務所函影本一份。
原證九：裁判要旨影本一份。
並聲請訊問證人戊○○及甲○○。
乙、被告方面：
壹、聲明：
一、原告之訴及假執行之聲請均駁回。
二、訴訟費用由原告負擔。
三、如受不利判決，被告願供擔保請准予免為假執行。
貳、陳述：
一、原告於簽訂本件買賣契約時，並無輕率、無經驗之情事：
（一）本件原告原與被告於九十一年十一月二十六日簽訂房屋、及土地買賣契約書，
      購買坐落台北市○○區○○段一小段第一八一地號土地上所興建之新第來亨
      NO. 59金鑽新第Ｅ棟一樓房屋及其基地（被證一）。嗣經雙方合意將買賣標的
      房屋變更為坐落台北市○○區○○段一小段第一八一地號土地上所興建之新第
      來亨NO. 59金鑽新第Ｇ棟五樓房屋及其基地，並於九十一年十二月二十四日簽
      訂本件房屋、及土地買賣契約（被證二）。
（二）「法院依民法第七十四條第一項之規定撤銷法律行為，不僅須行為人有利用他
      人之輕率、急迫、或無經驗，而為法律行為之主觀情事，並須該法律行為，有
      使他人為財產上之給付或為給付之約定，依當時情形顯失公平之客觀情事，始
      得依利害關係人之聲請為之。」最高法院二十八年上字第一０七號判例要旨著
      有明文。查原告並未能證明本件買賣契約簽訂時，被告是否有利用他人之輕率
      、或無經驗，而為法律行為之主觀情事，以及本件買賣契約依當時情形有何顯
      失公平之客觀情事，故其請求撤銷本件買賣契約等語，自無理由。
（三）尤原告與被告於九十一年十一月二十六日就新第來亨NO. 59金鑽新第E棟一樓
      房屋及其基地簽訂房屋、及土地買賣契約書後（被證一），經近一個月之時間
      ，始再與被告協議將買賣標的房屋變更為坐落台北市○○區○○段一小段第一
      八一地號土地上所興建之新第來亨NO. 59金鑽新第Ｇ棟五樓房屋及其基地，並
      於九十一年十二月二十四日簽訂本件房屋、及土地買賣契約（被證二），益堪
      認原告委無輕率、急迫、或無經驗，而為法律行為之情事。
二、被告並無原告所稱違反公平交易法之情事：
（一）被告並無公平交易法第二十四條所定顯失公平行為：
　１、本件房屋、土地買賣契約書前言均明載：「本契約書於簽定前經買方己攜回審
　　　閱五天以上（少於五天者係自認無異）。契約條款之內容己經雙方詳細閱讀，
　　　充分討論後合意訂定條款如左，以資共同遵守：」等語，任何人於簽約時，均
　　　可輕易看見上述之文字，況不論再怎麼匆忙，購屋者於簽訂買賣契約前，總要
　　　確認買賣標的及價金，而此段文字既載明於標的及價金之前，並無字體細小、
　　　位置隱蔽、印刷不清或其他情事，致原告難以辨視或注意其存在；且本件房屋
　　　買賣契約書復於第二十四條第五項重申該意旨，經原告確認無誤後簽名於其下
　　　，可認被告委已提供原告五日以上之契約審閱期間。
　２、又原告於簽訂本件契約及付款前，均未要求審閱契約，被告復未要求原告須先
　　　給付定金始得閱覽契約，堪認被告亦無利用其優勢之地位限制原告契約審閱權
　　　之情事。
　３、另所謂契約審閱期間，乃使消費者在訂立契約前，有充裕時間瞭解契約之內容
　　　，然並非謂消費者在契約審閱期間內縱使已瞭解契約內容並進而提前簽約，而
　　　事後仍得任意反悔，以審閱期間未用盡為由，主張不受契約之拘束。行政院公
　　　平交易委員會雖就預售房屋之契約審閱期間定為五日，但亦僅係要求建築業者
　　　給予消費者該期間，非謂消費者不得在五日內簽約。此有　鈞院九十一年度訴
　　　字第八四０號判決可參（被證三）。查本件賣契約書之大部分內容皆與內政部
　　　所製定之契約範本相同，而少數之特別約定，例如房屋買賣契約書第二十四條
　　　各款之約定，亦經經原告確認無誤後，簽名於其下，堪認原告確己瞭解本件買
　　　賣契約書之內容。尤原告於九十一年十一月二十四日即曾就Ｅ棟一樓之房屋及
　　　其基地簽訂買賣契約，經過將近一個月後始再簽訂內容完全相同之本件買賣契
　　　約，當可於簽訂本件買賣契約前，詳細審閱其內容，自不得於事後任意反悔，
　　　枉指被告有違反公平交易法之情事。
　４、況公平交易法第二十四條規定：「除本法另有規定者外，事業亦不得為其他足
　　　以影響交易秩序之欺罔或顯失公平之行為。」所稱足以影響交易秩序者，係指
　　　該行為於市埸上以較有利之價格、數量、服務或其他條件，爭取交易機會之效
　　　能競爭秩序，有妨礙之虞者，始足當之，故對於購屋者而言，除非事業有利用
　　　其市埸地位（相當比例之市埸占有率所顯示之市埸力量），造成購屋者無法合
　　　理地或根本無從選擇交易對象，否則在購屋者仍有充分之交易機會可供選擇之
　　　情形下，即無公平交易法所稱之顯失公平情事，此有台灣高等法院院九十一年
　　　度上易字第七七五號判決可參（被證四第八頁）。查本件上訴人於房地產市埸
　　　中，並未具有獨占或壟斷之地位，被上訴人亦無非向上訴人購買房屋及土地不
　　　可之情事，被上訴人其簽訂本件買賣契約之同時，顯有充分之交易機會可供選
　　　擇，自不得遽謂本件房屋及土地買賣有公平交易法所稱之顯失公平情事。
（二）被告並無為虛偽或不實之廣告：
　１、本件房屋銷售廣告中，無「夾層」或「可合法施作夾層」之文字，被告銷售人
　　　員亦未保證本件買賣標的房屋可合法施作夾層。又原告所指被告銷售人員提供
　　　之家具配置參考圖，僅在用以提供買受人自行裝修之參考，尚非表示本件買賣
　　　標的房屋可供合法夾層使用，被告洵無於廣告中為任何不實之表示或表徵。此
　　　有最高法院九十一年台上字第八九三號判決（被證八）、台灣高等法院九十二
　　　年上易字第二一九號判決（被證九）可稽。
　２、原告所提行政院公平交易委員會公處字０九二一四七號及公處字０九二一五四
　　　號處分書，雖或認被告及被告關係企業未給予消費者相當期間審閱契約等語，
　　　惟被告及被告關係企業達立建設股份有限公司皆已依法提出訴願。且查上述二
　　　處分書更均認被告及被告關係企業於銷售本件買賣標的房屋及其他房屋時，並
　　　無就夾層設計有虛偽不實或引人錯誤之表示。（原證四公處字０九二一四七號
　　　處分書第十六頁，及公處字０九二一四七號處分書第十一頁）。
　３、證人戊○○及甲○○於九十二年十二月二十二日作證時，略謂被告銷售人員有
　　　為虛偽或不實之說明云云，顯與本件房屋買賣契約書第二十四條第二款之規定
　　　不符，自亦無足採信。
三、被告並無詐欺之行為：
（一）被告並無表示本件買賣標的房屋具有合法之夾層構造或得合法施作夾層：
　１、本件房屋銷售廣告中全無任何有關夾層之文字，被告銷售人員亦未保證本件買
　　　賣標的房屋可合法施作夾層。另本件房屋買賣契約第二十四條第二款更明載：
　　　「買方認知了解賣方銷售人員於銷售工地告佑或依買方詣問所提供有關二次施
　　　工（含隔層裝修等）違規使用之建議、書面資料，如買方交屋後依該建議實作
　　　，其將來均有被拆除、處罰之危隃與可能，惟買方願自負其風險與責任，絕不
　　　因此向賣方請求退戶或為其他任何之請求。另買方了解如有隔層裝修者，其隔
　　　層增加之使用面積並不列入銷售面積」，足證被告確無絲亳欺騙消費者之意圖
　　　，亦未隱瞞夾層係屬違法之訊息。
　２、又原告所指被告銷售人員提供之家具配置參考圖，僅在用以提供買受人自行裝
　　　修之參考，並未表示本件買賣標的房屋可供夾層使用，在一般交易觀念上，此
　　　廣告內容純屬建議，而非買賣契約內容。此有最高法院九十一年台上字第八九
　　　三號判決（被證八）、台灣高等法院九十二年上易字第二一九號判決（被證九
　　　）可稽，亦不得執此即遽謂被告有何詐欺之行為。
（二）原告於簽訂本件房屋及土地買賣契約前，委已知悉或可得而知其所謂之夾層或
      有遭主管機關拆除或處罰之危險：
  １、本件原告原與被告於九十一年十一月二十六日簽訂房屋、及土地買賣契約書，
      購買系爭土地上所興建之新第來亨NO. 59金鑽新第Ｅ棟一樓房屋及其基地。嗣
      經雙方合意將買賣標的房屋變更為同土地上所興建之新第來亨NO. 59金鑽新第
      Ｇ棟五樓房屋及其基地，並於九十一年十二月二十四日簽訂本件房屋、及土地
      買賣契約，此為兩造所不爭執。依原告於九十二年十二月十九日勘驗時，自陳
      ：「我本來買一樓，要裝潢的時候，設計師告訴我會被拆」及證人戊○○於九
      十二年十二月二十二日結證：「我有與原告去買房子，．．．後來我們找設計
      師，設計師說夾層會被拆。」等語，足證原告至少於變更買賣標的房屋，簽訂
      本件房屋及土地買賣契約前，委已知悉或可得而知其所謂之夾層或有遭主管機
      關拆除或處罰之危險，殊不得再執此為由而為本件之請求。
  ２、再依證人甲○○於九十二年十二月二十二日結證：「（認識原告？）認識但不
      熟，我是與許小姐比較熟。」「（何時去看的？）六、七月間，是夏天。」等
      語，可知原告與證人戊○○於知悉其等所稱之夾層有遭主管機關拆除或處罰之
      危險後，仍介紹其友人向被告購買與本件買賣標的房屋同棟之其他房屋，益足
      證原告並無以買賣標的房屋具有合法之夾層設計或可合法施作夾層為本件買賣
      契約之內容。
（三）況八十六年間，即已爆發夾層屋之糾紛，並經主管機關及媒體多方報導，業為
      一般人所週知，此有台灣高等法院八十九年重上字第二八五號判決（被證六第
      五頁）、九十一年上易字第七七五號判決（被證四第八頁）、台灣高等法院九
      十二年上易字第二一九號判決（被證九）可參，並為原告所自認，本件房屋買
      賣契約更於第二十四條第二項明載，買受人倘就房屋為二次施工（含隔層裝修
      等），將來均有被拆除或處罰之危險與可能，並經原告簽名確認無誤，堪認原
      告實已明知或可得而知上述隔層裝修之適法與否或不無爭議，縱設該隔層裝修
      果有違反相關法令之規定，亦應由告自行承擔其危險。
（四）縱設該隔層裝修或有違反相關法令之規定，惟建物室內空間之違法使用於一般
      社會中實屬司空見慣，再參照原告於簽約同時簽訂之意願書所載：「本人希望
      該層（１）陽台、斜陽台部分，於使用執照完成時，加作外推或加窗之裝修，
      （２）外牆部分，開設邊窗，使其更適合本人日常生活起居，及使用上更為方
      便」等語（被證七），可知於建物二次施工以擴大使用之空間，亦不違反原告
      之本意。
四、被告對於原告所稱涉有違建之夾層等部分，被告依法尚不負瑕疵擔保之責任：
（一）本件買賣標的房屋並無欠缺其通常效用或契約預定效用之情事：
　１、本件買賣契約並無以買賣標的房屋具有夾層構造為其內容，此由本件房屋買賣
　　　契約所載之房屋面積未加計夾層之面積，以及本件房屋買賣契約書所附之平面
　　　圖無顯示夾層之構造等情，即可證明。
　２、又本件房屋銷售之廣告及平面圖集所示之隔層裝修均僅用以提供買受人自行裝
　　　修之參考，而非買賣契約之內容，此有最高法院九十一年台上字第八九三號判
　　　決（被證八）可稽。
　３、且本件房屋買賣契約第二十四條第三款亦明定，銷售廣告僅供買賣雙方於銷售
　　　時之參考，並非本件買賣合約內容之一部分。（被證二）殊不得僅執銷售廣告
　　　即遽謂被告曾表示本件買賣標的房屋為合法夾層屋。
（二）且本件房屋買賣契約第二十四條第二項明定：買受人倘就房屋為二次施工（含
      隔層裝修等），將來均有被拆除或處罰之危險與可能。原告自已明知或可得而
      知倘就本件買賣標的房屋為隔層裝修，不無違法之可能，依民法第三百五十五
      條之規定，被告亦不負瑕疵擔保之責任。
五、原告所提其與第三人己○○間之對話錄音帶及其譯文，顯無可採：
（一）姑不論原告所提其與第三人己○○間對話之錄音帶不甚清楚，諸多話語實難以
      辨識；核其譯文內容及對話之人物，均與本件買賣契約之簽訂過程無關，自不
      得作為認定本事實所憑之證據。
（二）次依上述錄音帶譯文，己○○（即郭麗玲）亦未隱匿系爭買賣標的內之隔層或
      夾層係屬違法，僅表示於實際上，鮮有遭主管機關拆除之情事。
（三）再依上述錄音帶譯文，己○○（即郭麗玲）尚非絕對不許原告攜回契約審閱；
      且該屋因己完工並取得使用執照，故該屋之買賣應屬成屋買賣，而非預售屋買
      賣，亦無公平交易委員會就關預售屋買賣應予消費者契約審閱期間等相關決議
      之適用。
六、本件買賣標的房屋並無欠缺其通常效用或契約預定效用之情事：
（一）本件買賣契約並無以買賣標的房屋具有夾層構造為其內容。
（二）且本件房屋買賣契約第二十四條第二項已定明，業如前述，故依民法第三百五
      十五條之規定，被告亦不負瑕疵擔保之責任。
      故原告先位聲明略依民法第七十四條第一項之規定請求撤銷其意思表示，並依
      民法第一百十三條之規定，請求返還已給付之買賣價金；備位聲明略依民法第
      九十二條之規定撤銷其意思表示，並依民法第一百十三條之規定，請求返還已
      給付之買賣價金，及依民法第三百五十九條之規定解除本件買賣契約，再依民
      法第二百五十九條之規定，請求買賣價金，均無理由。
參、證據：
被證一：九十一年十一月二十六日房屋及土地買賣契約書影本一份。
被證二：九十一年十二月二十四日房屋及土地買賣契約書影本一份。
被證三：台灣台北地方法院九十一年訴字第八四０號判決書影本一件。
被證四：台灣高等法院九十一年上易字第七七五號判決影本一件。
被證五：最高法院八十七年台上字第二一七五號判決影本一件。
被證六：台灣高等法院八十九年重上字第二八五號判決影本一件。
被證七：意願書影本一件。
被證八：最高法院九十一年台上字第八九三號判決影本一件。
並聲請訊問證人郭麗玲。
    理  由
一、原告起訴主張：原告於九十一年十二月二十四日與被告展望公司及乙○○簽訂房
    屋及土地買賣契約書，購買系爭土地及系爭房屋，並已支付壹佰柒拾玖萬元。原
    告承購時，依現場銷售人員及散發之廣告資料，均保證原告所購買之房屋面積登
    記為八．八坪，但實際平面含上下兩層，共可使用十六坪，詎被告展望公司經原
    告要求，遲不提供建照水電配置圖，供設計師參考以進行裝潢時，原告發覺有異
    ，經再三比對相關資料，始知被告展望公司所宣稱之房屋各種買賣條件與實際狀
    況不同，且其夾層屋係違法行徑，誘騙消費者締約，顯然有詐騙或違約之情形。
    被告展望公司於現場所搭設之樣品屋，係以夾層屋形式所建，而廣告單上以「漂
    亮２加１」、「精品１加１房」、「一坪價格可使用二坪超值坪數」等文字及夾
    層附圖將系爭建物分為上層、下層，確實表明可供夾層屋使用。現場銷售小姐多
    方保證，日後交屋時，可如樣品屋一般施作夾層，面積足供住家使用。惟系爭房
    屋室內面積僅約二、三餘坪，無從達到契約所約定應有之建物面積。原告深受被
    告廣告傳單之影響，被告又未給予原告適當期間以審閱契約內容，乃顯失公平之
    行為，該當民法第七十四條之暴利行為，原告訴請撤銷兩造間之買賣行為，並請
    求回復原狀，返還已給付之買賣價金。如被告之行為未足構成暴利行為，亦已該
    當民法第九十二條之詐欺行為，原告以律師函為解除之意思表示，再以起訴狀之
    判決撤銷系爭買賣契約，請求被告將已給付之價金，回復原狀，返還原告；備位
    聲明依民法第九十二條之規定以起訴狀之送達為撤銷撤系爭買賣契約之意思表示
    ，請求被告將已給付之價金，回復原狀，返還原告等語。
二、被告則以：原告未能證明本件買賣契約簽訂時，被告是否有利用他人之輕率、或
    無經驗，而為法律行為之主觀情事，以及本件契約依當時情形有何顯失公平之客
    觀情事，故其請求自無理由。原告與被告簽訂Ｅ棟房地買賣契約後至簽訂本件房
    屋、土地買賣契約，經過近一個月之時間，堪認原告並無輕率、急迫、或無經驗
    ，而為法律行為之情事。原告於簽訂本件契約及付款前，未要求審閱契約，被告
    亦未要求原告須先給付定金始得閱覽契約，是被告亦無利用其優勢之地位限制原
    告契約審閱權之情事。本件買賣契約經原告確認無誤後簽名於其下，故原告確己
    瞭解本件買賣契約書之內容。原告簽訂本件買賣契約時，有充分之交易機會可供
    選擇，被告即無公平交易法第二十四條所定顯失公平之行為。本件房屋銷售廣告
    中，並無「夾層」或「可合法施作層」之文字，被告銷售人員亦未保證本件買賣
    標的房屋可合法施作夾層，銷售人員提供之家具配置參考圖，僅供買受人自行裝
    修之參考，非表示本件買賣標的房屋可供合法夾層使用，被告並無為虛偽或不實
    之廣告，自亦無詐欺之行為。況八十六年間，即已爆發夾層屋之糾紛，並經主管
    機關及媒體多方報導，業為一般人所週知，原告於簽訂本件房地買賣契約前，已
    知悉或可得而知其所謂之夾層或有遭主管機關拆除或處罰之危險，故本件買賣標
    的房屋並無欠缺其通常效用或契約預定效用之情事，嗣後若有二次裝修被拆除時
    ，亦應由原告自行承擔其危險，被告不負瑕疵擔保之責任，原告之請求無理由，
    請駁回其訴訟等語。
三、先位聲明部分：
（一）原告以其係初次購屋，深受原告廣告傳單之影響，不知建商善用不實廣告之伎
      倆，被告並未給予原告適當期間以審閱契約內容，又以夾層屋為號召，事後以
      ＲＣ結構施作夾層等吸引消費者，已違反公平交易法第二十四條之規定為由，
      主張被告展望公司與原告締結契約之法律行為，係乘原告之輕率、無經驗而使
      為財產上之給付約定，該當民法第七十四條之暴利行為，依當時情形顯失公平
      ，訴請撤銷兩造間之買賣契約行為，及請求被告回復原狀，返還已給付之買賣
      價金。
（二）按「法律行為，係乘他人之急迫、輕率或無經驗，使其為財產上之給付或為給
      付之約定，依當時情形顯失公平者，法院得因利害關係人之聲請，撤銷其法律
      行為或減輕其給付」，民法第七十四條第一項固定有明文。惟依本條之規定減
      輕給付者，不僅須行為人有利用他人之急迫、輕率，或無經驗，而為法律行為
      之主觀情事，並須該法律行為，有使他人為財產上之給付，或為給付之約定，
      依當時情形顯失公平，行為人因而獲取暴利之客觀事實，始得因利害關係人之
      聲請為之。本件原告雖謂其初次購屋，深受原告廣告傳單之影響始締約，及被
      告並未給予原告適當期間以審閱契約內容，有違公平交易法第二十四條之規定
      。然並未舉證證明被告就系爭買賣契約之價金，依當時情形顯失公平，被告因
      而獲取暴利之客觀事實，係其訴請依民法第七十四條第一項規定，請求撤銷系
      爭買賣契約，並解除契約，請求被告返還已付之價金，顯與前開規定並不相符
      ，是原告先位聲明之請求為無理由，不應准許。
四、備位聲明部分：
（一）經查：被告展望公司於報紙刊載銷售廣告，略謂：「投資、置產，南京捷運五
      大百貨商圈，日式精品小豪宅」、「１坪價格可使用２倍超值坪效」「投資、
      出租、自用，擁有真正台北市中心第二戶；總價肆佰壹拾伍萬　精品１＋１房
      ～總價陸佰參拾捌萬　豪華三房」、「寬敞明亮主臥房＋大衣物收納櫃」、「
      機能導向，每一坪都抵得上別人二、三坪．．．」等語，而被告於銷售現場所
      提供之平面圖集亦係以「二層使用」作為系爭預售屋之空間規劃，下層除了浴
      室外，客廳配置有「３＋１」座沙發，另有一桌四椅之傢俱及樓梯出入口，上
      層除樓梯出入口外，其餘部分分隔為二間臥房使用，此有兩造所不爭執之銷售
      廣告及平面圖集在卷足憑，自堪採信。
（二）次查：證人即陪同原告至現場看屋之戊○○到庭證稱：「我與原告去看樣品屋
      ，一樓是一個客廳、三人座的沙發，浴室是玻璃，有一間很大的書房，樓梯上
      樓處，有一個和室很大，睡床的旁邊有一個很大的書房，現在看到的頂多為當
      時的三分之二的空間而已」等語，核與證甲○○證稱：「我看的是樣品屋，還
      沒有蓋好，樓梯上去隔了大小二間，有衛浴、流理台、客廳，沙發約三個人坐
      的，樓上部分有衣櫃、書桌、雙人床。我看的是進去後逼個樓梯上去，像閣樓
      ；二樓沒有隔房間，一個床、一個書桌、一個像衣櫃。一樓衛浴與廚房之間有
      區隔」等語大致相符，顯見系爭預售屋之銷售廣告及現場樣品屋均以「得為夾
      層使用」為其促銷之重點。又證人戊○○並證稱：「售屋小姐說樣品屋大的部
      份實際使用約有十五、六坪左右，當時我有問小姐，她說是樣品屋的情形；第
      二次換五樓房子時，她說一樣，且夾層會做給我們，吳小姐說五樓比較高，很
      合法」等語；證人甲○○證稱：「當時有小姐接待，我問她有幾坪，她說約八
      至十坪不等，約伍、陸佰萬，我說太貴了，但她說使用的空間約有十五坪，我
      說陸佰萬怎麼買得起，她說可以幫我們貸款約可貸到七、八成」等語，該二證
      人之證詞與原告所述之情形皆相符合。雖證人即被告展望公司現場銷售人員郭
      麗玲到庭供稱：「未曾說樓上夾層是公司做好交給客戶，而是對客戶說樓上是
      參考資料，若要搭建，大約有十四坪；有強調是賣權狀坪」等語，惟郭麗玲係
      現場銷售人員，與被告展望公司間有雇傭關係存在，其證詞之可信度已低，且
      據原告提出其與郭麗玲之電話錄音，其內容略為：「（原告問：這房子是夾層
      不會有問題嗎？）郭女答：樓上的部份是我們做好給妳，．．，那就沒有所謂
      的合不合法的問題，如果會被拆掉，我們就不會作給妳了．．．；（原告問：
      大概幾坪？）郭女答：十四坪，上下使用十四坪，權狀八．九坪；（原告問：
      八點多坪，陸佰多萬算蠻貴的）郭女答：其實這樣說，如果單層權狀當然貴，
      如果我不作上層的部份給妳，只作底層，這也是成本的一部份，樓上是標準樓
      高，如果以這一間來算，單層參佰多萬，妳買得到嗎？（原告問：那您們是賣
      十四坪？）郭女答：沒有，我們是權狀是八．九坪，但上下使用確實是十四坪
      上下建材冷氣兩台，木質地板會附在內」等語，有原告提出之錄音帶及譯文在
      卷可證。經本院會同兩造前往系爭房屋勘驗，房屋現場分為二層，夾層部分已
      用ＲＣ材質建造完成，上層並隔為二房等情，有本院製作之勘驗筆錄及現場照
      片十八張附卷可稽，與原告提出之平面圖、前揭錄音內容均相符合，足見原告
      於簽約前曾就「系爭預售屋得否為合法夾層使用」之點曾一再與現場銷售人員
      確認，參以系爭預售屋之銷售廣告及現場樣品屋均以「得為二層使用」為其銷
      售重點，而現場銷售人亦向原告表示樓層夠高得為合法夾層使用。綜上可知，
      系爭預售屋確實係以「得為合法夾層使用」為促銷重點，是原告主張系爭預售
      屋係以「得為合法夾層使用」為契約預定效用等情，應堪採信。
（三）被告雖抗辯：所謂「夾層」者，依據建築技術規則建築設計施工編第一條第十
      五款規定，係指夾於樓地板與天花板間之樓層，其面積應計入建築物之面積，
      故夾層之施作乃屬建築法第九條所稱之「建造」行為；所謂「隔層裝修」者，
      依建築法第七十七條之二第一項之規定，非供公眾使用建築物之室內裝修，並
      無須申請審查許可，僅裝修材料應合於建築技術規則之規定，且不得妨害或破
      壞防火避難設施、消防設施、防火區劃及主要構造，目前實務對於「夾層」與
      「隔層」之區分，尚乏明確之標準，致時生爭議。本件房屋買賣契約所載之房
      屋面積未加計原告所稱夾層之面積，可證系爭預售屋並未以合法夾層為契約預
      定效用；銷售廣告、樣品屋及平面圖集所示之隔層裝修，均僅供買受人參考，
      原告所稱之夾層，非本件買賣契約之範圍云云。惟按消費者保護法第二十二條
      明定企業經營者應確保廣告內容之真實，其對於消費者所負之義務不得低於廣
      告內容，是企業經營者與消費者間所訂定之契約，雖未就廣告內容而為約定，
      惟消費者如信賴該廣告內容，並依企業經營者提供之訊息進而與之簽訂契約時
      ，企業經營者所負之契約責任自應及於該廣告內容，此有最高法院九十一年度
      台上字第一三八七號判決可資參照。查系爭預售屋自銷售之初即以夾層屋為銷
      售重點，此由該預售屋之廣告用語、圖示、照片及現場樣品屋均清楚顯示夾層
      ，並以夾層為銷售重點即堪認定。參以消費者於選購預售屋時，並無任何成品
      實屋可供檢視，通常僅能依廣告內容及樣品屋狀況決定是否購買，被告之銷售
      廣告及現場樣品屋既均明白顯示系爭預售屋可為合法夾層使用，則被告於前述
      廣告之照片及平面圖集上所載「參考裝潢圖片」及「參考裝潢示意圖」等文字
      圖樣，及房屋契約第第二十四條第三項所為「銷售廣告僅供買賣雙方於銷售時
      之參考，並非本件買賣合約內容之一部分」約定，顯與消費者保護法第二十二
      條規定相違，自屬無效。是被告抗辯系爭預售屋未以「得為合法夾層使用」為
      契約預定效用，即無足取。
（四）按民事上所謂詐欺云者，係謂欲相對人陷於錯誤，故意示以不實之事，令其錯
      誤而為意思表示，最高法院十八年上字第三七一號判例意旨可供參照。經查：
      原告所所購買之系爭房屋樓層高度為五米五，房屋面積共計二九．０九平方公
      尺（八．八坪），包含主建物面積計十三．九五平方公尺，附屬建物四．六平
      方公尺，共用部份面積十．五四平方公尺，有房屋契約影本在卷可憑，並為兩
      造所不爭執。依系爭預售屋之主建物與附屬建物面積合計約僅八．八坪可知系
      爭預售屋面積甚小，若未為分層使用，根本無法達到被告於銷售廣告中所聲稱
      之「漂亮２＋１房」、「寬敞明亮主臥室」之效用，及平面圖集上之隔間與傢
      俱配置之效用。被告一再針對系爭預售屋具有「精品１＋１房」、「漂亮２＋
      １房」、「機能導向，每一坪都抵的上別人二、三坪」之特性以廣告文宣大肆
      宣傳，並於銷售現場以夾層設計之樣品屋展示促銷，足令購屋者認該預售屋之
      使用面積得因施作夾層而增加，綜上，足認系爭預售屋得為合法夾層使用之特
      性，應屬足以影響本件交易之重要因素。
（五）次按所謂「夾層」，依建築技術規則設計施工編第一條第十八款規定，係指夾
      於樓地板與天花板間之樓層，同一樓層內夾層面積之和超過該樓層地板面積三
      分之一或一百平方公尺者，視為另一樓層。若於建物欲興建夾層時，依建築法
      第二十五條第一項、第三十條、第三十九條規定，必須於申請建築執照時，即
      向主管機關提出申請，否則即應於法定容積內依法辦理變更設計，未依法興建
      之夾層，依建築法第六十八條之規定，將受罰鍰、勒令停工或強制拆除之處分
      ；又夾層部分之地板面積依法應列入建物總樓地板面積計算，若出賣人或建商
      已將該建物之容積率全使用完畢，買受人即使請領建造執照，亦將因已無剩餘
      容積餘額而無法獲准取得執照。依系爭預售屋銷售廣告、平面圖集及現場樣品
      屋之設計，可知系爭預售屋係以「二層使用」作為空間規劃重點，上層除樓梯
      出入口外，其餘部分均作為房間使用，已如前述，則系爭預售屋如欲達成被告
      於廣告文宣中所宣稱之「空間使用效果」，其夾層面積總合必將超出該樓層地
      板面積三分之一，依前述建築技術規則設計施工編第一條第十八款規定，應視
      為另一樓層。又依建築法第二十五條第一項、第三十條、第三十九條規定，必
      須於申請建築執照時，即向主管機關提出申請，否則即應於法定容積內依法辦
      理變更設計，如未依前述規定辦理，將受罰鍰、勒令停工或強制拆除之處分。
      查被告展望公司為專業之建商，應熟稔各項建築法規，對於上述建築法令之有
      關規定，自難諉為不知。反之，原告為一般購屋消費者，縱曾經由媒體報導得
      知夾層屋有遭拆除危險，然就何種夾層屬違法夾層，因欠缺專業知識，尚難為
      正確之判斷，僅能依據建築商充分說明而為決定，本件被告展望公司現場銷售
      人員既一再向原告強調該預售屋樓層夠高，只要用裝潢方式處理，就不會遭拆
      除，而未向原告充分說明合法夾層之定義，且系爭預售屋係以「二層使用」作
      為空間規劃及促銷重點，該預售屋之夾層面積總和勢將超過該樓層地板面積三
      分之一，始能達被告所宣稱之使用效果，被告明知夾層之施作受有如上述法令
      之限制，竟仍以此為銷售重點，復未向原告表明如依廣告內容施作夾層，將違
      反相關建築法規，而使原告誤認其日後得為與樣品屋相同之施工，不致有違反
      法令之情事，是原告主張其係受被告展望公司之詐欺而為系爭買賣契約之簽訂
      乙節，應屬可採。
（六）被告又抗辯原告於簽約時已簽立聲明書，表明已充分審閱系爭契約或經由被告
      公司人員解說充分瞭解契約內容，系爭房屋契約第二十四條第二款已註明原告
      瞭解該夾層事後有遭主管機關拆除或處罰之可能，同意自負風險，原告既已簽
      名確認即表示原告瞭解契約內容並願意負擔夾層拆除危險，並提出該聲明書影
      本為證。惟查：原告確實曾於前揭意願書及系爭房屋契約第二十四條第二款處
      簽名，有該聲明書及房屋契約影本在卷足憑，並為原告所不爭執。然證人郭麗
      玲對原告指稱現場銷售人員未交付契約帶回審閱乙節未予否認，僅證稱：伊未
      對原告說契約不得帶回審閱等語，再依原告提出之前開錄音帶內容：「（原告
      問：那合約書我可以先拿回去看嗎？）郭女答：不行，合約書放在公司，如果
      在現場看直接簽；（原告問：不能帶回去？）郭女答：我們一般沒有讓客人帶
      回去，因為你在現場看ＯＫ了才簽約」等語，益證被告展望公司確實未將契約
      交予原告帶回審閱即在現場簽約。至被告辯稱：原告簽訂系爭房地買賣契約，
      係經過一個月之時間，具有足夠之時間審閱契約云云，惟查：被告所稱之「一
      個月時間」係自原告原簽訂Ｅ樓房地買賣契約後到其換約簽訂系爭Ｇ樓房地買
      賣契約書之時間，自難據以認定原告就系爭房地之買賣契約已具有足夠之審閱
      期間。且原告簽約當日簽寫一式兩份共四本契約，契約條文繁複，其用語多屬
      一般人不熟悉之艱澀、專門法律術語，原告於該等契約簽名、蓋章次數甚多，
      依一般正常情形判斷，顯難於短時間內，瞭解各條文含義，是其簽名、蓋章是
      否足以表示原告瞭解及同意各該條文之內容，不無疑義。是被告抗辯原告簽名
      即已表示瞭解並同意契約條文一節，即難遽予採信。況原告於購屋前曾一再向
      現場銷售人員詢問系爭預售屋是否為合法夾層屋，銷售人員亦再三向原告表示
      系爭房屋夾層部分不會被拆除，已如前述，原告如確實瞭解該房屋契約第二十
      四條之內容，當無可能於該條文旁簽名表示同意承擔夾層屋拆除或處罰風險，
      是原告主張其因信賴被告銷售人員表示該預售屋為合法夾層屋，契約內容均屬
      制式，無庸閱覽，始依現場銷售人員指示，為詳閱契約條文即於各該契約條文
      處簽名確認等情，應堪採信。
（七）綜上所述，被告明知系爭預售屋夾層面積總和勢將超過該樓層地板面積三分之
      一始能達其所宣稱稱之使用效果，卻與相關建築法規相違，日後有遭主管機關
      、拆除或處罰之危險，仍以此為銷售重點，復未向原告表明該預售屋為合法夾
      層屋，使原告誤認日後得為與樣品屋相同程度之施工，不致有違反法令之情事
      ，致使原告限於錯誤而為買受之意思表示，是原告因受被告詐欺而為買受房屋
      之意思表示應堪認定。查原告已依民法第九十二條第一項規定，以本件起訴狀
      繕本送達被告時，為撤銷系爭房屋買賣契約之意思表示，則系爭房屋契約已因
      原告主張撤銷而無效，至系爭土地買賣契約，依該契約第九條第二項之規定，
      亦一併隨失效。系爭房屋、土地契約既已失效，被告保有原告所交付之價金即
      無法律上原因，原告依不當法律關係請求被告展望公司返還柒拾壹萬元及自起
      訴狀繕本送達翌日即九十二年十月二十三日起至清償之日止按年息百分之五計
      算之利息；被告乙○○返還壹佰零捌萬元及自九十二年十月二十三日起至清償
      之日止按年息百分之五計算之利息為有理由，應予准許。又原告以相同事由，
      另主張解除契約，並表明撤銷及解除之二項法律上主張，請擇一判決，而原告
      主張撤銷契約部分既已受勝訴之判決，其有關解除契約部分，即毋庸再予論斷
      ，併此敘明。
五、本件判決之基礎已臻明確，兩造其餘之攻擊防禦方法及舉證，核與判決無影響，
    無庸一一論列，併此敘明。
六、據上論結，本件原告之訴為有理由，依民事訴訟法第七十八條、第八十五條第一
    項但書、第三百九十條第二項、第三百九十二條第二項，判決如主文。
中　　　華　　　民　　　國　　九十三　　年　　　六　　　月　　十八　　　日
                              民事第二庭  法  官    丁蓓蓓
右為正本係照原本作成。
如對本判決上訴，須於判決送達後廿日內向本院提出上訴狀
中　　　華　　　民　　　國　　九十三　　年　　　六　　　月　　十八　　　日
                                          書記官    陳素卿
